臺灣臺中地方法院民事判決　九十一年度訴字第二三五二號
　　原　　　告　　葉家春
　　被　　　告　　台中縣大雅鄉公所
　　法定代理人　　甲○○
　　訴訟代理人　　乙○○
右當事人間請求確認通行權事件，本院判決如左：
    主      文
確認原告就所有坐落台中縣大雅鄉○○段八一０地號土地，如附圖方案二所示Ｂ部分
、面積零點零零一九八五公頃；同地段八一一地號土地，如附圖方案二所示Ｂ部分、
面積零點零零零二九三公頃；同地段第八一二地號土地，如附圖方案二所示Ｂ部分、
面積零點零零零零二九公頃，均有通行權存在。
被告應容許原告通行第一項之土地。
訴訟費用由被告負擔。
    事      實
甲、原告方面：
  一、聲明：如主文第一、二項所示。
  二、陳述：
    （一）土地因與公路無適宜之聯絡，致不能為通常之使用者，土地所有人得通行
          周圍地以至公路，民法第七百八十七條第一項前定有明文。原告所有台中
          縣大雅鄉○○段八０八、八０八之一、八０九地號土地及其上建物，未與
          台中縣大雅鄉○○路毗鄰，自民國六十八年間起迄今均通行周圍地即被告
          所有同地段八一０、八一一、八一二地號土地，即如附圖方案二所示編號
          Ｂ部分，面積各為零點零零一九八五、零點零零零二九三及零點零零零零
          二九公頃，始得與大雅鄉○○路聯絡，被告擬將上開土地供作停車場使用
          ，致原告所有同地段八０八、、八０八之一、八０九地號土地，無法與學
          府路為適宜之聯絡，原告依據民法第七百八十七條第一項規定，主張袋地
          所有人之通行權，即對如附圖方案二所示編號Ｂ部分之被告所有土地有通
          行之權利。
    （二）原告所有同地段八０八、八０八之一、八０九地號土地係坐落大雅鄉之繁
          榮地區，其對面為市場，附近均為店面，是原告始在此置產經營鞋店。惟
          被告將系爭土地闢為停車場後，導致原告所有土地無法與公路鄰接，而原
          告所有土地後方係大排水溝，左側則有他人之建物，是原告確有通行被告
          土地之必要。被告雖允諾留設一米寬之通路供原告通行，惟此通行寬度，
          除導致原告之店面勢必難以營業，而無法發揮應有之經濟價值外。倘遇緊
          急狀況，因道路寬度不足，亦會發生妨礙狀況之處理。是台中縣雅潭地政
          事務所土地複丈成果圖所示方案二留設三點八米寬度之道路，始符合原告
          通常使用所需。
  三、證據：提出地籍圖謄本一件、土地登記謄本五件、建物登記謄本一件及照片二
      張為證。
乙、被告方面：
  一、聲明：駁回原告之訴。
  二、陳述：
   （一）被告所有坐落台中縣大雅鄉○○段八一０、八一一、八一二地號土地，為
         大雅鄉公共設施保留地之停車場用地，原告所有同地段八０八、八０八之
         一、八０九地號土地與被告所有土地毗鄰，原告所有土地係通行被告上開
         土地而與台中縣大雅鄉○○路聯絡。
 　（二）依據都市計劃法第五十一條規定：依本法指定之公共設施保留地，不得為
         妨害其指定目的之使用，但得繼續為原來之使用或改為妨礙目的較輕之使
         用。另台中縣縣有財產管理規則第四條規定，縣有財產依其性質區分，公
         共用財產；直接供公共使用之財產。第十七條規定：管理單位及使用單位
         ，對於公用財產不得為任何處分，設定負擔或擅為收益。第四十條規定：
         屬於都市計畫公共設施保留地之公用土地，不得出租作有妨礙都市計畫用
         途之使用。被告所有土地擬作為專供機車使用之停車場，其出入口應限為
         一公尺寬，如方案一附圖所示編號Ｂ部分，即同地段八一０地號、面積零
         點零零零一五七公頃土地，得作為停車場出入口車道，兼具原告對外聯絡
         道路，同時亦可避免公用財產被違法占用。
  三、證據：現場圖影本一件為證 
丙、本院依職權勘驗現場，並囑託台中縣雅潭地政事務所派員會同測量系爭土地位置
    、面積，製有勘驗筆錄及複丈成果圖附卷。
    理      由
一、原告起訴主張原告所有台中縣大雅鄉○○段八０八、八０八之一、八０九地號土
    地及其上建物，未與台中縣大雅鄉○○路毗鄰，自六十八年間起迄今均通行被告
    所有大雅鄉○○段八一０、八一一、八一二地號土地，始得與大雅鄉○○路聯絡
    ，被告擬將其所有土地供作停車場使用，致原告所有土地，無法與學府路為適宜
    之聯絡。因原告所有土地係坐落大雅鄉之繁榮地區，其對面為市場，附近均為店
    面，是原告在此置產經營鞋店。而被告將系爭土地闢為停車場後，導致原告所有
    土地無法與公路鄰接，而原告所有土地後方係大排水溝，左側則有他人之建物，
    是原告確有通行被告土地之必要，依據台中縣雅潭地政事務所土地複丈成果圖所
    示方案二留設三點八米寬度之道路，即如附圖方案二所示編號Ｂ部分，面積分別
    為零點零零一九八五、零點零零零二九三及零點零零零零二九公頃，始符合原告
    通常使用所需。被告則以依據都市計劃法第五十一條規定：依本法指定之公共設
    施保留地，不得為妨害其指定目的之使用，但得繼續為原來之使用或改為妨礙目
    的較輕之使用。再者，台中縣縣有財產管理規則第四條、第十七條及第四十條規
    定，縣有財產依其性質區分，公共用財產；直接供公共使用之財產。管理單位及
    使用單位，對於公用財產不得為任何處分，設定負擔或擅為收益。屬於都市計畫
    公共設施保留地之公用土地，不得出租作有妨礙都市計畫用途之使用。準此，被
    告所有系爭土地擬作為專供機車使用之停車場，其出入口應限為一公尺寬，如方
    案一附圖所示編號Ｂ部分，即同地段八一０地號、面積積零點零零零一五七公頃
    土地，得作為停車場出入口車道及原告對外聯絡道路等語置辯。
二、按土地因與公路無適宜之連絡，致不能為通常使用者，土地所有人得通行周圍地
    以至公路，民法第七百八十七條第一項定有明文。此規定之主要目的，不僅在調
    和個人所有之利害關係，且在充分發揮袋地之經濟效用，以促進物盡其用之社會
    整體利益。不因鄰地究竟是私有地抑或公有地，而有所不同。從而，原告主張其
    對被告所有土地有袋地通行權，首應考慮原告土地是否符合袋地之要件及有無通
    行之必要。繼而認定袋地所有人得通行之必要範圍，而該通行之必要範圍，應按
    土地之位置、地勢、面積或其用途定之。經查：
  （一）原告主張原告所有台中縣大雅鄉○○段八０八、八０八之一、八０九地號土
        地及其上建物，未與台中縣大雅鄉○○路毗鄰，自六十八年間起迄今均通行
        被告所有大雅鄉○○段八一０、八一一、八一二地號土地，始得與大雅鄉○
        ○路聯絡等事實，業據提出地籍圖謄本、土地登記謄本、建物登記謄本及照
        片等件為證。復為被告所不爭執。經本院勘驗現場，得知原告所有土地後方
        係大排水溝，其左側有第三人之建築物，均無法供原告通行，原告必須通行
        被告所有土地，始得與其聯外道路即學府路相通等事實，有本院九十一年九
        月十二日之勘驗筆錄附卷可稽。準此，原告所有土地符合袋地之要件，其有
        通行被告所有土地之之必要。
  （二）原告另主張其所有同地段八０八、八０八之一、八０九地號土地係坐落大雅
        鄉之繁榮商業區，其對面為市場，附近均為店面，原告在其所有土地上之建
        物經營鞋店等事實，亦為被告所不爭執，並有本院九十一年九月十二日之勘
        驗筆錄附卷可證。是原告所有土地是作為經營鞋類買賣之商店使用，故應以
        可供貨車載卸貨物及行人出入作為通行鄰地範圍之判斷基準。被告雖陳稱願
        保留一米寬之通路供原告通行，惟此通行寬度，難以供貨車卸載貨品及行人
        進出之使用，除造成原告經營鞋類買賣，無法發揮應有之經濟價值外，倘遇
        緊急狀況，因道路寬度不足，亦會發生妨礙救災之進行。從而，台中縣雅潭
        地政事務所土地複丈成果圖所示方案二留設三點八米寬度之道路，即被告應
        將其所有同地段八一０地號土地，如附圖方案二所示Ｂ部分、面積零點零零
        一九八五公頃；同地段八一一地號土地，如附圖方案二所示Ｂ部分、面積零
        點零零零二九三公頃；同地段第八一二地號土地，如附圖方案二所示Ｂ部分
        、面積零點零零零零二九公頃，均留作通路供原告通行，始符合原告通常使
        用所需。
三、綜上所陳，原告依據袋地所有人通行權之法律關係，請求確認如主文第一項所示
    被告所有土地，原告有通行權存在。暨被告應容忍原告通行該土地，為有理由，
    應予准許
四、據上論結，本件原告之訴為有理由，依民事訴訟法第七十八條判決如主文。
中　　　華　　　民　　　國　　九十一　　年　　　十　　　月　　三十一　　日
                                        臺灣臺中地方法院民事第四庭
~B法　　　官　林洲富
右為正本係照原本作成
如不服本判決，應於判決送達後二十日內，向本院提出上訴狀。
中　　　華　　　民　　　國　　九十一　　年　　　十　　　月　　三十一　　日
~B法院書記官
~FO
     附  圖
